【裁判字號】    92,上訴,1961
【裁判日期】    921209
【裁判案由】    偽造有價證券等
【裁判全文】
臺灣高等法院高雄分院刑事判決                  九十二年度上訴字第一九六一號
    上  訴  人  臺灣高雄地方法院檢察署檢察官
    上  訴  人  庚○○
    即  被  告
    義務辯護人  樓嘉君
右上訴人因被告偽造有價證券等案件，不服臺灣高雄地方法院九十一年度訴字第一六
九九號中華民國九十二年九月十二日第一審判決（起訴案號：臺灣高雄地方法院檢察
署九十年度偵字第一八０四六號、第一八一一０號），提起上訴，本院判決如左：
      主  文
原判決撤銷。
庚○○連續意圖供行使之用，而偽造有價證券，處有期徒刑參年陸月。
偽造之陳慶燧名義本票陸拾玖張（包含票號0000000號、0000000號、
0000000號、0000000號、0000000號、0000000號、0
000000號、0000000號及0000000號本票各壹張以及其餘不詳票
號之本票陸拾張）、偽造之王林麗珠名義本票參拾壹張（包含票號三二六八六四號、
三二六八六八號、三二六八六九號及三二六八七０號本票各壹張以及其餘不詳票號之
本票貳拾柒張）、偽造之戊○○名義本票貳拾參張（包含票號0000000號、0
000000號、0000000號及0000000號本票各一張以及其餘不詳票
號之壹拾玖張本票）、偽造之李素香名義本票壹拾肆張（包含票號五五八一號、五五
八二號、五五八三號及五五八四號本票各壹張以及其餘不詳票號之本票壹拾張）、偽
造之鄭甲德名義本票參拾陸張（包含票號0000000號、0000000號、0
000000號、0000000號、0000000號、三五六三０九號、三五六
三一０號、三五六三一二號、三五六三一四號本票各壹張以及其餘不詳票號之本票貳
拾柒張）以及偽造之「陳慶燧印」、「王林麗珠」、「戊○○」、「李素香」及「鄭
甲德」印章各壹個，均沒收。
    事  實
一、庚○○甲知其財務狀況欠佳，已無支付會款之能力，竟基於意圖為自己不法所有
    、行使偽造準私文書及意圖供行使之用偽造有價證券之概括犯意，先後進行下列
    冒標互助會，行使偽造本票供擔保以詐取活會會款之行為：
（一）民國八十六年十二月二十二日在其高雄市三民區○○○路四七八號居所，自任
      會首招募每會新台幣（下同）三萬元，會期自八十六年十二月二十二日至九十
      年二月二十二日止，會員連同會首共四十五會，每月二十二日開標及八十七年
      、八十八年、八十九年每年六月七日和十二月七日各加標一次、採內標制且投
      標者須書立登載簽名及競標金額之紙張投標、投標地點為高雄市○○○路四七
      八號、得標者並須按得標當時存在之活會會員人數開立金額均為三萬元之本票
      交由會首轉交各活會會員作為收取會款之擔保；詎庚○○利用各會員間互相不
      甚熟識之機會：先於八十七年六月二十二日，在高雄市○○○路四七八號，
      冒用陳慶燧之名義偽造載有陳慶燧簽名及競標金額五千九百元之紙張一紙參與
      競標而行使，且順利得標，足生損害於陳慶燧之權益，庚○○並於標會後三日
      內某時在高雄市區某地利用不知情之不詳姓名成年刻印者為其偽刻「陳慶燧印
      」之印章一個後，復於同日在其住處持該「陳慶燧印」之印章蓋印於面額均各
      為三萬元、發票日均為八十七年六月二十二日之本票上，而接續偽造出冒用陳
      慶燧名義開立之本票共計三十七張（該偽造之本票中，除票號0000000
      號、0000000號、0000000號及0000000號外，其餘票號
      均不詳），同日起庚○○再持上開偽造之本票向陳慶燧以外之三十七名活會會
      員佯稱係陳慶燧得標，且行使交付之本票係陳慶燧所開立此虛偽情事，致該三
      十七名活會會員誤信為真，而各交付該次活會會款二萬四千一百元（即三萬元
      減五千九百元）予庚○○，庚○○則向陳慶燧佯稱係其他會員得標，致陳慶燧
      亦陷於錯誤而交付二萬四千一百元之活會會款予庚○○，庚○○遂藉以詐得共
      計九十一萬五千八百元。又於八十七年十二月七日，在高雄市○○○路四七
      八號，冒用王林麗珠之名義偽造載有王林麗珠簽名及競標金額八千七百元之紙
      張一紙參與競標而行使，且順利得標，足生損害於王林麗珠之權益，庚○○並
      於標會後三日內某時在高雄市區某地利用不知情之不詳姓名成年刻印者為其偽
      刻「王林麗珠」之印章一個後，復於同日在其住處持該「王林麗珠」印章蓋印
      於面額均各為三萬元、發票日均為八十七年十二月七日之本票上，而接續偽造
      出冒用王林麗珠名義開立之本票共計三十一張（該偽造之本票中，除票號三二
      六八六四號、三二六八六八號、三二六八六九號及三二六八七０號外，其餘票
      號均不詳），同日起庚○○再持上開偽造之本票向王林麗珠以外之三十一名活
      會會員佯稱係王林麗珠得標，且行使交付之本票係王林麗珠所開立此虛偽情事
      ，致該三十一名活會會員誤信為真，而各交付該次活會會款二萬一千三百元（
      即三萬元減八千七百元）予庚○○，庚○○則向王林麗珠佯稱係其他會員得標
      ，致王林麗珠亦陷於錯誤而交付二萬一千三百元之活會會款予庚○○，庚○○
      遂藉以詐得共計六十八萬一千六百元。再於八十八年六月二十二日，在高雄
      市○○○路四七八號，冒用戊○○之名義偽造載有戊○○簽名及競標金額六千
      六百元之紙張一紙參與競標而行使，且順利得標，足生損害於戊○○之權益，
      庚○○並於標會後三日內某時在高雄市區某地利用不知情之不詳姓名成年刻印
      者為其偽刻「戊○○」之印章一個後，復於同日在其住處持該「戊○○」印章
      蓋印於面額均各為三萬元、發票日均為八十八年六月二十二日之本票上，而接
      續偽造出冒用戊○○名義開立之本票共計二十三張（該偽造之本票中，除票號
      0000000號、0000000號、0000000號及0000000
      號外，其餘票號均不詳），同日起庚○○再持上開偽造之本票向戊○○以外之
      二十三名活會會員佯稱係戊○○得標，且行使交付之本票係戊○○所開立此虛
      偽情事，致該二十三名活會會員誤信為真，而各交付該次活會會款二萬三千四
      百元（即三萬元減六千六百元）予庚○○，庚○○則向戊○○佯稱係其他會員
      得標，致戊○○亦陷於錯誤而交付二萬三千四百元之活會會款予庚○○，庚○
      ○遂藉以詐得共計五十六萬一千六百元。復於八十九年二月二十二日，在高
      雄市○○○路四七八號，冒用李素香之名義偽造載有李素香簽名及競標金額七
      千二百元之紙張一紙參與競標而行使，且順利得標，足生損害於李素香之權益
      ，庚○○並於標會後三日內某時在高雄市區某地利用不知情之不詳姓名成年刻
      印者為其偽刻「李素香」之印章一個後，復於同日在其住處持該「李素香」印
      章蓋印於面額均各為三萬元、發票日均為八十八年三月一日之本票上，而接續
      偽造出冒用李素香名義開立之本票共計十四張（該偽造之本票中，除票號五五
      八一號、五五八二號、五五八三號及五五八四號外，其餘票號均不詳），同日
      起庚○○再持上開偽造之本票向李素香以外之十四名活會會員佯稱係李素香得
      標，且行使交付之本票係李素香所開立此虛偽情事，致該十四名活會會員誤信
      為真，而各交付該次活會會款二萬二千八百元（即三萬元減七千二百元）予庚
      ○○，庚○○則向李素香佯稱係其他會員得標，致李素香亦陷於錯誤而交付二
      萬二千八百元之活會會款予庚○○，庚○○遂藉以詐得共計三十四萬二千元。
（二）又於八十七年八月一日在其高雄市三民區○○○路四七八號居所，自任會首招
      募每會三萬元，會期自八十七年八月一日至九十年八月一日止，會員連同會首
      共計三十七會，於每月一日開標採內標制，且投標者亦須書立登載姓名及競標
      金額之紙張投標，得標者並須按得標當時存在之活會會員人數開立金額均為三
      萬元之本票交由會首轉交各活會會員作為收取會款之擔保；詎庚○○利用亦各
      會員間互相不甚熟識之機會：先於八十七年十二月一日，在高雄市○○○路
      四七八號，冒用陳慶燧之名義偽造載有陳慶燧簽名及競標金額七千三百元之紙
      張一紙參與競標而行使，且順利得標，足生損害於陳慶燧之權益，庚○○於三
      日內在其住處持前述偽刻之「陳慶燧印」之印章蓋印於面額均各為三萬元之本
      票上，而接續偽造出冒用陳慶燧名義開立之本票共計三十二張（該偽造之本票
      中，除票號0000000號、0000000號、0000000號、00
      00000號及0000000號外，其餘票號均不詳），復於同日持上開偽
      造之本票向陳慶燧以外之三十二名活會會員佯稱係陳慶燧得標，且行使交付之
      本票係陳慶燧所開立此虛偽情事，致該三十二名活會會員誤信為真，而各交付
      該次活會會款二萬二千七百元（即三萬元減七千三百元）予庚○○，庚○○則
      向陳慶燧佯稱係其他會員得標，致陳慶燧亦陷於錯誤而交付二萬二千七百元之
      活會會款予庚○○，庚○○遂藉以詐得共計七十四萬九千一百元。又於八十
      八年十二月一日，在高雄市○○○路四七八號，冒用鄭甲德之名義偽造載有鄭
      甲德簽名及競標金額七千一百元之紙張一紙參與競標而行使，且順利得標，足
      生損害於鄭甲德之權益，庚○○並於標會後三日內某時在高雄市區某地利用不
      知情之不詳姓名成年刻印者偽刻「鄭甲德」之印章一個後，復於同日在其住處
      持該「鄭甲德」印章蓋印於面額均各為三萬元之本票上，而接續偽造出冒用鄭
      甲德名義開立之本票共計二十張（該偽造之本票中，除票號0000000號
      、0000000號、0000000號、0000000號及000000
      0號外，其餘票號均不詳），同日庚○○再持上開偽造之本票向鄭甲德以外之
      二十名活會會員佯稱係鄭甲德得標，且行使交付之本票係鄭甲德所開立此虛偽
      情事，致該二十名活會會員誤信為真，而各交付該次活會會款二萬二千九百元
      （即三萬元減七千一百元）予庚○○，庚○○則向鄭甲德佯稱係其他會員得標
      ，致鄭甲德亦陷於錯誤而交付二萬二千九百元之活會會款予庚○○，庚○○遂
      藉以詐得共計四十八萬零九百元。再於八十九年四月一日，在高雄市○○○
      路四七八號，冒用鄭甲德之名義偽造載有鄭甲德簽名及競標金額七千一百元之
      紙張一紙參與競標而行使（鄭甲德係參加二會），且順利得標，足生損害於鄭
      甲德之權益，庚○○並於三日內在其住處持上開偽刻之「鄭甲德」印章蓋印於
      面額均各為三萬元之本票上，而接續偽造出冒用鄭甲德名義開立之本票共計十
      六張（該偽造之本票中，除票號三五六三０九號、三五六三一０號、三五六三
      一二號及三五六三一四號外，其餘票號均不詳），同日復持上開偽造之本票向
      鄭甲德以外之二十名活會會員佯稱係鄭甲德得標，且行使交付之本票係鄭甲德
      所開立此虛偽情事，致該二十名活會會員誤信為真，而各交付該次活會會款二
      萬二千九百元（即三萬元減七千一百元）予庚○○，庚○○則向鄭甲德佯稱係
      其他會員得標，致鄭甲德亦陷於錯誤而交付二萬二千九百元之活會會款予庚○
      ○，庚○○遂藉以詐得共計三十八萬九千三百元。
（三）嗣因上開互助會先後於八十九年八月、九月間止會（起訴書誤載為八十六年十
      二月二十二日及八十七年八月一日），而活會會員持有之前開本票均未獲兌現
      ，庚○○復避不見面，始查知前情。
二、案經己○○、丙○○、乙○○、丁○○、戊○○及鄭甲德訴由臺灣高雄地方法院
    檢察署檢察官偵查起訴。
    理  由
一、訊據上訴人即被告庚○○對於前揭事實均坦承不諱，核與告訴人己○○、丙○○
    、乙○○、丁○○、戊○○及鄭甲德所指訴相符，並經證人陳慶燧和王林麗珠於
    偵查、證人李素香於原審證述屬實，復有被告冒用陳慶燧名義偽造之票號000
    0000號、0000000號、0000000號、0000000號、00
    00000號、0000000號、0000000號、0000000號及0
    000000號本票、冒用王林麗珠名義偽造之票號三二六八六四號、三二六八
    六八號、三二六八六九號及三二六八七０號本票、冒用戊○○名義偽造之票號0
    000000號、0000000號、0000000號及0000000號本
    票、冒用李素香名義偽造之票號五五八一號、五五八二號、五五八三號及五五八
    四號本票、冒用鄭甲德名義偽造之票號0000000號、0000000號、
    0000000號、0000000號、0000000號、三五六三０九號、
    三五六三一０號、三五六三一二號、三五六三一四號本票各一紙（見臺灣高雄地
    方法院檢察署九十年度發查字第五三一號偵查卷第五十二頁、五十三頁、第九十
    三頁至第九十八頁，第一四五頁至第一四八頁）及互助會會單二份附卷可憑，此
    外上開陳慶燧名義開立之票號0000000號、0000000號、0000
    000號、0000000號、0000000號、0000000號、000
    0000號、0000000號及0000000號本票、李素香名義開立之票
    號五五八一號、五五八二號、五五八三號及五五八四號本票、王林麗珠名義開立
    之票號三二六八六四號、三二六八六八號、三二六八六九號及三二六八七０號本
    票、鄭甲德名義開立之票號0000000號、0000000號、00000
    00號、0000000號、0000000號本票，均分別經臺灣屏東地方法
    院潮州簡易庭九十一年潮簡字第一四號民事確定判決及原審法院高雄簡易庭九十
    年雄簡字第二二０三號民事確定判決、九十年雄簡字第二四三九號民事確定判決
    ，均認為並非陳慶燧、李素香、鄭甲德、王林麗珠開立而確認本票債權不存在，
    有前揭民事判決各一份附卷可稽（見原審卷第五十二頁至第五十八頁），事證甲
    確，被告庚○○之犯行洵堪認定。
二、按標單上僅記載姓名與競標之利息，並未書甲「標單」字樣者，如非依我國民間
    互助會之習慣，尚無從認定其上之文字即為表示出標人及利息，應屬刑法第二百
    二十條第一項之準文書（司法院第二廳七十四年六月十五日（）廳刑一字第四
    五二號函參照）；查被告庚○○於互助會標會時，在空白紙張上書寫陳慶燧、王
    林麗珠、戊○○、李素香及鄭甲德之姓名，並填寫數字，依一般民間互助會之慣
    例，足以表示陳慶燧、王林麗珠、戊○○、李素香、鄭甲德參加開標，並以該數
    字作為利息競標之意思，顯足以生損害於陳慶燧、王林麗珠、戊○○、李素香、
    鄭甲德參加開標，應成立刑法第二百二十條第一項、第二百十條之偽造私文書罪
    。被告進而憑之參加開標，競標後詐取會款，已達於行使該文書之階段，其偽造
    之低度行為，應為行使之高度行為所吸收，應依刑法第二百十六條、第二百十條
    行使偽造私文書罪論。其偽造署押，為偽造私文書之部分行為，不另論罪。又被
    告偽造陳慶燧、王林麗珠、戊○○、李素香、鄭甲德為發票人之本票之行為，係
    犯刑法第二百零一條第一項偽造有價證券罪，被告偽造陳慶燧、王林麗珠、戊○
    ○、李素香、鄭甲德署押及盜用陳慶燧、王林麗珠、戊○○、李素香、鄭甲德印
    章之行為為偽造有價證券之部分行為，不另論偽造署押罪及盜用印章罪，被告偽
    造有價證券後進而行使，行使之輕罪行為已為偽造之重罪行為所吸收，不另論罪
    。又被告意圖為自己不法之所有，冒用陳慶燧、王林麗珠、戊○○、李素香、鄭
    甲德名義標取會款，以偽造私文書之方式施用詐術，使告訴人己○○、丙○○、
    乙○○、丁○○、戊○○、鄭甲德及其他未得標之會員陷於錯誤而交付活會會款
    ，並使告訴人等交付得標會款，所為係犯刑法第三百三十九條第一項之詐欺取財
    罪。被告利用不知情之不詳姓名成年刻印者為其偽刻「陳慶燧印」、「王林麗珠
    」、「戊○○」、「李素香」及「鄭甲德」等印章，為間接正犯；被告本於在冒
    用陳慶燧、王林麗珠、戊○○、李素香及鄭甲德之名義得標後即偽造與得標當時
    活會會員數目相當之本票之計劃，而各接續偽造前開冒用陳慶燧、王林麗珠、戊
    ○○、李素香及鄭甲德名義開立之多張本票之行為，應各為接續犯；又被告一次
    冒標詐取會款之行為，同時侵害多名活會會員之法益，係一行為同時觸犯數個相
    同罪名，為同質想像競合犯，應依刑法第五十五條規定論以一個詐欺取財罪；再
    其先後多次行使偽造準私文書、偽造有價證券及詐欺取財之犯行，均時間緊接、
    方法相同，且構成要件亦相同，顯係均基於概括犯意反覆為之，應各為連續犯；
    又所犯前述連續行使偽造準私文書罪、連續偽造有價證券罪及連續詐欺取財罪間
    ，有方法結果之牽連關係，應依刑法第五十五條規定，從一重之連續偽造有價證
    券罪處斷。
三、原審予以論罪科刑，固非無見，惟查：（一）被告招募如事實欄所示之二組互助
    會後，於八十七年六月二十二日起即陸續有冒標之詐欺行為，且冒標後猶於八十
    七年八月一日再招募第二組互助會，顯見其招募互助會之初即已財務狀況欠佳，
    無支付會款之能力，而有詐欺之意圖，原判決認被告非利用招募互助會機會為詐
    欺行為，尚有未洽。（二）有罪判決書之事實一欄為適用法令之依據，應將法院
    依職權認定與論罪科刑有關之事項，詳記於事實欄，始得為論罪科刑之依據，本
    件原判決未於事實欄記載被告利用不知情之不詳姓名成年刻印者偽刻印章偽造及
    行使本票之時間、地點，亦非適法；被告上訴意旨，以原審量刑過重，雖無理由
    ，然檢察官以前開（一）之理由，提起上訴，非全無理由，原判決並有前述（二
    ）可議之處，仍應由本院撤銷改判；審酌被告為圖取得會款，竟冒用他人名義得
    標，並偽造本票而詐得金錢，且現仍未對告訴人提出賠償，惟念其先前未曾受有
    期徒刑以上刑之宣告，素行尚佳，且犯後坦承犯行，態度良好等一切情狀，量處
    有期徒刑三年六月；被告冒用陳慶燧名義偽造之本票六十九張（包含票號000
    0000號、0000000號、0000000號、0000000號、00
    00000號、0000000號、0000000號、0000000號及0
    000000號本票以及其餘不詳票號之本票六十張）、冒用王林麗珠名義偽造
    之本票三十一張（包含票號三二六八六四號、三二六八六八號、三二六八六九號
    及三二六八七０號本票以及其餘不詳票號之本票二十七張）、冒用戊○○名義偽
    造之本票二十三張（包含票號0000000號、0000000號、0000
    000號及0000000號本票以及其餘不詳票號之十九張本票）、冒用李素
    香名義偽造之本票十四張（包含票號五五八一號、五五八二號、五五八三號及五
    五八四號本票以及其餘不詳票號之本票十張）、冒用鄭甲德名義偽造之本票三十
    六張（包含票號0000000號、0000000號、0000000號、0
    000000號、0000000號、三五六三０九號、三五六三一０號、三五
    六三一二號、三五六三一四號本票以及其餘不詳票號之本票二十七張），均為偽
    造之有價證券，而偽造之「陳慶燧印」、「王林麗珠」、「戊○○」、「李素香
    」及「鄭甲德」等印章各一個，係屬偽造之印章，故分別依刑法第二百零五條、
    同法第二百十九條規定均予以宣告沒收。上開本票上偽造之「陳慶燧印」、「王
    林麗珠」、「戊○○」、「李素香」及「鄭甲德」等印文，係屬偽造本票之一部
    分，已因本票之沒收而包括在內，故不另為沒收之諭知；至前開被告偽造之參與
    競標之紙張，並未扣案，且該等紙張於競標完畢後亦因無留存之必要予以銷毀而
    不存在，故不另宣告沒收，附此敘甲。
據上論斷，應依刑事訴訟法第三百六十九條第一項前段、第三百六十四條、第二百九
十九條第一項前段，刑法第五十六條、第二百零一條第一項、第二百十六條、第二百
二十條第一項、第二百十條、第三百三十九條第一項、第五十五條、第二百零五條、
第二百十九條，罰金罰鍰提高標準條例第一條前段，判決如主文。
本案經檢察官邱榮藏到庭執行職務。
中    華    民    國      九十二      年      十二      月     九   日
                              臺灣高等法院高雄分院刑事第七庭
                                  審判長法官  李春昌
                                        法官  莊飛宗
                                        法官  黃憲文
右正本證甲與原本無異。
如不服本判決應於收受本判決後十日內向本院提出上訴書狀，其未述上訴理由者，
並得於提起上訴後十日內向本院補提理由書狀（均須按他造當事人之人數附繕本)「
切勿逕送上級法院」。
                                      書記官  黃英彥
中    華    民    國      九十二      年      十二      月     九   日
附錄：本判決論罪科刑法條：
刑法第二百十六條
行使第二百十條至第二百十五條之文書者，依偽造、變造文書或登載不實事項或使登
載不實事項之規定處斷。
刑法第二百二十條
在紙上或物品上之文字、符號、圖畫、照像，依習慣或特約，足以為表示其用意之證
甲者，關於本章及本章以外各罪，以文書論。
錄音、錄影或電磁紀錄，藉機器或電腦之處理所顯示之聲音、影像或符號，足以為表
示其用意之證甲者，亦同。
稱電磁紀錄，指以電子、磁性或其他無法以人之知覺直接認識之方式所製成之紀錄，
而供電腦處理之用者。
刑法第二百十條
偽造、變造私文書，足以生損害於公眾或他人者，處五年以下有期徒刑。
刑法第二百零一條第一項
意圖供行使之用，而偽造、變造公債票、公司股票或其他有價證券者，處三年以上十
年以下有期徒刑，得併科三千元以下罰金。
刑法第三百三十九條第一項
意圖為自己或第三人不法之所有，以詐術使人將本人或第三人之物交付者，處五年以
下有期徒刑、拘役或科或併科一千元以下罰金。


司法院資訊處製作；財團法人民間司法改革基金會備份。
